臺灣臺北地方法院民事判決　　　　　　 100年度訴字第1597號
原　　　告　陳芳雄
被　　　告　財政部國有財產局臺灣北區辦事處
法定代理人　陳文龍
訴訟代理人　吳嘉榮律師
上列當事人間請求撤銷原處分等事件，經臺北高等行政法院移轉
管轄而來，本院於民國100年5月31日言詞辯論終結，判決如下：
    主  文
原告之訴駁回。
訴訟費用由原告負擔。
    事實及理由
一、原告起訴主張：
（一）緣位於新北市石碇區○○○段新興坑小段369-1地號土地
      （下稱系爭土地），乃原告之祖父陳喜生及兄弟陳九英、
      陳達三、陳金朝於民國20年3月間向日據時代臺北州文山
      郡所購買，有「官有森林原野豫約賣渡願」可證，而坐落
      其上門牌號碼為新北市石碇區新興坑25-2號房屋（下稱系
      爭房屋）係原告家族世代所有，已居住達幾十年，並不斷
      翻新建築，原告確於82年7月21日前已實際使用且為系爭
      房屋之所有人，亦已繳清歷年使用補償金，則依國有財產
      法第42條第1項、第52條之2規定，原告顯符合依法得讓售
      者，並具上開規定之承租要件，並曾多次申請承租系爭房
      地，然均先後遭被告無理由拒絕原告之申請。詎被告與本
      院檢察署更執臺灣高等法院（下稱高院）86年上訴字第29
      64號刑事確定判決，強制執行判決範圍外之系爭房屋，嗣
      被告復以此錯誤執行程序為唯一判斷基礎，而以99年7月
      12日台財產北管字第0990017335號函，認可強制沒收並否
      准承租，雖經原告於法定訴願期限內，向被告聲明異議，
      然被告未再詳查，即以99年9月30日台財產北管字第09900
      24473號函維持上開違法及不當之處分，嚴重損害原告之權
      益。為此，爰依行政訴訟法第4條規定提起撤銷訴訟等語
      。
（二）又訴外人陳義光雖於另案（高院86年度上訴字第2964號刑
      事案件），就其於84年12月間僱工重建房屋及設置駁崁等
      工作物面積240平方公尺，坦承不諱，然陳義光於91年7月
      5日因屋後上方邊坡土石流及駁坎走山申請主管機關指導
      修復時，文中僅載明新北市石碇區新興坑25-1號房屋（下
      稱25-1號房屋）為其所有，未含系爭房屋，然二者既相鄰
      ，則當地發生走山現象勢必2棟房屋均遭影響，倘系爭房
      屋亦為陳義光所有，自應將系爭房屋列入申請書中，焉有
      刻意排除之可能，且陳義光亦提出聲明書，表示兄弟早已
      自立門戶，系爭房屋與其無涉云云，足證陳義光於上開判
      決係指25-1號房屋及其駁崁而言，並未包括系爭房屋。再
      觀諸系爭房屋之估價單可知，原告於83年間僅重新建造40
      坪房屋，約為132.232平方公尺，此與刑事判決所稱之25-
      1號房屋及駁崁之重建時間、面積均不相同，足證原告不
      啻較早重建，且係獨立興建系爭房屋甚明，訴外人佘忠志
      、李煌義、謝根林等亦於另案即高院97年度上字第807 號
      損害賠償案件中，證稱「（問：是誰委託你？門牌號碼為
      何？）佘忠志：是上訴人（即原告）委託我去作，門牌是
      石碇鄉（即石碇區）新興坑25之2號。」、「錢是上訴人
      給我的，施工的時候上訴人都在現場，25號之1、25號之2
      分開，各別有樓梯。兩戶雖連在一起，但兩戶分開，各有
      門和樓梯」、「（問：是否證明系爭房屋是上訴人重建的
      ？）李煌義：上訴人出錢蓋的。」、「（問：是否知道上
      訴人之門牌編號？）謝根林：一間25號之2是上訴人、一
      間25號之1是陳義光的，各別獨立，門打開各有一個樓梯
      」等語，且被告就本件使用國有土地事件亦編列2筆使用
      補償金列管號（AHＺ000000000、AHＺ000000000），其中1
      筆占用面積為251平方公尺，並非原刑事判決所載240平方
      公尺，可知1筆為25-1號房屋，另筆始為系爭房屋，足證
      系爭房屋係原告出資蓋建，與25-1號房屋為不同建物、不
      同所有人。
（三）再者，高院86年度上訴字第2964號刑事判決主文係載「陳
      義光在公有山坡地內，擅自設置工作物...坐落於臺北縣
      石碇鄉（即新北市石碇區○○○○段新興坑小段369之1地
      號，如附表臺北縣（即新北市）新店地政事務所土地複丈
      成果圖編號乙...土地上設置之RC結構房屋及駁崁工作物
      沒收」，是此案之被告乃訴外人陳義光，執行標的物之乙
      部分為陳義光所興建之整棟RC結構2層樓房屋及擋土牆駁
      崁，與身為上開訴訟第三人之原告，及蓋建於丙部分由原
      告原始建築所有之系爭房屋全然無關，應不在執行沒收之
      範圍。且本院地檢署為執行前揭刑事判決，分別於91年6
      月24日、96年4月18日所發予新北市石碇區公所、被告、
      新北市政府警察局新店分局之函文，亦載明執行對象係陳
      義光、執行標的為25-1號房屋。另行政院農業委員會水土
      保持局亦就本院檢察署、被告函詢是否應強制拆除25-1號
      房屋時，提出勘驗報告，其內容亦記載強制拆除之違法房
      屋為25-1號房屋，足證系爭房屋顯非被告應執行範圍，被
      告之執行顯有違誤。且原告於91年7月11日強制執行前，
      曾透過立委辦公室主任與被告高處長當面溝通，並得其當
      面承諾若檢察官以沒收方式移交被告接管，則可以繼續繳
      交補償金方式代替租金，是以原告雖不在上開執行沒收範
      圍內，仍順從執行程序，況依執行當日履勘現場筆錄可知
      系爭房屋僅拆除陽台部分，便交由被告納管以代沒收，是
      原告猶得占有系爭房地，不生占有中斷事實，退步言之，
      占有是否中斷，亦並非國有財產法第42條第1項第2款承租
      要件之一，被告顯不得增加條文所無之限制，且原告無端
      遭受沒收接管，當然無從占有。
（四）聲明：被告機關99年7月12日台財產北管字第0990017335
      號函及99年9月30日台財產北管字第0990024473號函均應
      撤銷，另為適法之處分。
二、被告則抗辯：
（一）經查，系爭土地為被告管有之國有土地，其地目「林」，
      屬山坡地保護區內之土地，然訴外人陳義光（即原告之兄
      ）於84年12月間擅自於系爭土地上搭建25-1號房屋、系爭
      房屋及擋土駁崁等工作物，涉有違反山坡地保育利用條例
      罪嫌，經本院檢察署囑託新北市新店地政事務所實地測量
      搭建房屋及占用範圍後，提起公訴，案經本院86年度訴字
      第891號、高院86年度上訴字第2964號及最高法院88年度
      台上字第6716號判決結果，認定陳義光確在公有山坡地內
      ，擅自設置工作物，處有期徒刑6月外，並判決沒收系爭
      土地內如附表新北市新店地政事務所土地複丈成果圖編號
      乙面積240平方公尺土地上設置之RC結構房屋及駁崁工作
      物。然原告及陳義光復以渠等之先祖父陳喜生及訴外人陳
      朝金、陳英九、陳達三等4人於日據時期，與日本政府間
      簽訂「官有森林原野豫約賣渡願」，以工代金換取系爭土
      地所有權，但未辦理所有權移轉登記為由，於90年間對被
      告起訴請求確認渠等就系爭土地各所有權8分之1之應有部
      分存在，被告應移轉登記所有權應有部分各8分之1，以及
      確認渠等就系爭土地面積240平方公尺部分之地上權登記
      請求權存在，被告應容許渠等辦理地上權登記云云，然案
      業經本院90年度訴字第1155號、高院90年度上字第1039號
      判決原告及陳義光敗訴確定在案。
（二）又原告及陳義光前曾於89年2月17日向被告申租系爭國有
      土地，惟因該等地上建物業經前述刑事判決沒收確認，且
      依據判決文所載，陳義光係於84年12月間開始僱工興建地
      上物，與國有財產法第42條第1項第2款之規定不符，被告
      乃註銷該申請案。原告復於91年3月28日、陳義光則復於
      同年7月11日再向被告申請承租系爭土地、25-1號及系爭
      房屋，惟因陳義光違反山坡地保育利用條例經審確定，是
      依財政部國有財產局90年3月7日台財產局管字第09000064
      31號函，於沒收物處分執行前，為免造成國家機關前後行
      為自相矛盾情形，該等地上物所屬土地，不予辦理出租。
      且本院檢察署以88年度執字第3568號於91年7月11日至現
      場執行沒收，交由被告接管及限陳義光於91年8月11日前
      自行遷出，被告當時尚未辦竣接管事宜，該房屋尚非屬被
      告所管之不動產，且陳義光經諭令自行遷出，即生占有中
      斷情事，亦與國有財產法第42條第1項第2款之規定有悖，
      故被告再予註銷申租案。原告雖再於93年3月8日向被告申
      請承租，然仍不符規定，被告因此再註銷該申租案。
（三）嗣本院檢察署依上揭刑事判決結果，通知被告辦理沒收接
      管手續，被告乃於92年10月21日派員至現場將25-1號及系
      爭房屋接管，詎原告竟於93年1月間擅自竊佔系爭房屋，
      案經本院檢察署檢察官偵查結果，以93年度偵字第10400
      號處以緩起訴。嗣原告利用系爭土地位處山區，不易管理
      ，竟再度無權占用25-1號房屋，本院檢察署乃以高院86年
      度上訴字第2964號刑事判決為執行名義，強制執行拆除25
      -1號及系爭房屋至不堪使用之程度，以達無法再供非法居
      住使用。然原告竟於96年間再以系爭房屋為其所有與陳義
      光所有25-1號房屋無涉，被告強制拆除係侵害其權利為由
      ，請求被告賠償其所受之損害，然案已經本院96年度訴字
      第2862號、97年度訴更一字第4號、高院97年度上字第807
      號判決及最高法院98年度台上字第1394號裁定，認定高院
      86年度上訴字第2964號刑事判決所附之複丈成果圖【乙部
      分】，確包括25-1號及系爭房屋，均為陳義光所有，上開
      強制執行沒收並拆除，並無不法。
（四）再者，原告迄未依法具體陳明其請求應受判決之聲明及法
      律依據，被告已無從為具體之答辯。退步言之，縱原告無
      權占用系爭房地，確已符合申租之要件，惟依最高法院69
      年度台上字第3741號、69年度台上字第447號、88年度台
      上字第1868號判決要旨，基於私法自治原則，被告對於原
      告申請承租系爭房地，有決定承諾出租與否之自由，而不
      負承諾出租之私法上義務，其法理至明。
（五）聲明：原告之訴駁回。
三、兩造不爭執之事項：
 （1）據土地登記謄本所載，系爭土地之所有權人乃中華民國、
      管理者乃財政部國有財產局。
 （2）被告曾以99年7月12日台財產北管字第0990017335號函、
      99年9月30日台財產北管字第0990024473號函，通知原告
      就其陳情被告以他人法院判決之執行名義，強制沒收其所
      有坐落系爭土地上房屋及工作物，盼同意核准出租該國有
      房地乙案，原告既已依本院檢察署執行結果遷出房屋而生
      占有中斷情事，與國有財產法第42條第1項第2款之規定不
      符，故無法核辦出租事宜。
 （3）訴外人陳義光因山坡地保育利用條例案件，不服本院86年
      度訴字第891號第一審刑事判決提起上訴，嗣經高院於86
      年7月24日以86年度上訴字第2964號判決「陳義光在公有
      山坡地內，擅自設置工作物，處有期徒刑6月。坐落臺北
      縣石碇鄉（即新北市石碇區○○○○段新興坑小段369之1
      地號，如附表臺北縣（即新北市）新店地政事務所土地複
      丈成果圖編號乙面積240平方公尺土地上設置之RC結構房
      屋及駁崁工作物沒收」，復經最高法院以88年度台上字第
      6716號判決駁回陳義光上訴確定。
 （4）原告、訴外人陳義光與財政部國有財產局間，確認系爭土
      地所有權存在事件，業經本院90年度訴字第1155號、高院
      90年度上字第1039號判決駁回確定。
 （5）原告與被告間請求損害賠償事件，業經本院96年度訴字第
      2862號、高院96年度上字第635號、本院97年度訴更一字
      第4號、高院97年度上字第807號判決及最高法院98年度台
      上字第1394號裁定駁回確定。
四、得心證之理由：
（一）按行政機關代表國庫出售或出租公有財產，並非行使公權
      力對外發生法律上效果之單方行政行為，即非行政處分，
      而屬私法上契約行為，當事人若對之爭執，自應循民事訴
      訟程序解決，司法院釋字第448號解釋在案。又非公用財
      產類不動產之出租，得以標租方式辦理。但合於左列各款
      規定之一者，得逕予出租︰一、原有租賃期限屆滿，未逾
      6 個月者。二、民國82年7月21日前已實際使用，並願繳
      清歷年使用補償金者。三、依法得讓售者，國有財產法第
      42條第1項定有明文。另租賃，係屬私法契約之一種。是
      如符合上述承租條件者，向國有財產主管機關提出承租之
      請求，其性質上乃屬私法關係承租之要約，國有財產主管
      機關因為承諾與否所發生之爭執，乃屬私法爭議，自應依
      民事訴訟程序解決，而與公法上訴訟無涉。
（二）又按提起民事訴訟，應以訴狀表明應受判決事項之聲明，
      民事訴訟法第244條第1項第3款定有明文，該款所稱之「
      應受判決事項之聲明」乃請求判決之結論，亦係請求法院
      應為如何判決之聲明，如當事人獲勝訴之判決，該聲明即
      成為判決之主文，並為將來據以強制執行之依據及範圍，
      是該訴之聲明自應符合私法上權利請求之意旨，且必須明
      確一定、具體合法、適於強制執行。而查，原告前於行政
      法院提起本件訴訟，經臺北高等行政法院於民國100年2月
      21日以100年度訴字第90號裁定移送本院在案，惟因原告
      前提起行政訴訟起訴狀訴之聲明係載為請求撤銷被告財政
      部國有財產局臺灣北區辦事處原行政處分及99年9月30日
      台財產北管字第0990024473號函，另為適法之處分，原告
      上述聲明及請求，係主張被告上述函文為行政處分，並據
      此請求法院撤銷該行政處分，惟行政處分之撤銷，乃屬公
      法上訴訟，要與民事訴訟有關私權之請求不符，經本院於
      100年4月27日裁定請原告應於裁定送達10日內補正訴之聲
      明，原告則於100年5月6日提出民事準備書狀，其訴之聲
      明為：「被告機關99年7月12日台財產北管字第099001733
      5號函及99年9月30日台財產北管字第0990024473號函均應
      撤銷，另為適法之處分」，原告並陳明其係提起行政訴訟
      ，非民事訴訟等語，有原告提出民事準備書狀1份在卷可
      據，依據原告上述所提出變更後之本件請求訴之聲明，仍
      係主張撤銷被告之行政處分，仍與原告所主張請求承租國
      有土地之民事訴訟有關私權之請求不符。嗣後本院於100
      年5月31日進行言詞辯論筆錄，原告仍主張其訴之聲明如
      100年5月6日民事準備書狀所載，有本院100年5月31日言
      詞辯論筆錄1份在卷可稽。據此，原告於本件訴訟所為訴
      之聲明，與民事訴訟有關私權之請求不符，可資確認。
（三）另按私法上撤銷權為形成權之一種，法律行為之撤銷，須
      以法律規定之撤銷權為基礎，由撤銷權人行使其權利，始
      生撤銷之效力；而依據法定撤銷權所提起之形成判決，因
      直接足生創設、變更或消滅法律關係之效力，故形成之訴
      ，限於法律有明文規定時，始得為之，否則不得任意提起
      。查原告於本件民事訴訟請求撤銷被告99年7月12日台財
      產北管字第0990017335號函及99年9月30日台財產北管字
      第0990024473號函，然原告並未說明其請求撤銷被告上述
      函文，其私法上法律之規定為何，即原告提起本件撤銷形
      成訴訟之法律依據為何，是原告請求撤銷被告上述函文，
      於法律上即無依據。
（四）綜上所述，原告於本件請求之訴之聲明，既不符民事訴訟
      有關私權之請求內容，又無法律上撤銷訴訟之依據，則其
      本件請求，即屬無理由，應予駁回。
五、本件判決基礎已臻明確，兩造其餘攻擊防禦方法及舉證，於
    判決結果無影響，毋庸一一論列，附此敘明。
六、據上論結，原告起訴並無理由，依民事訴訟法第78條，判決
    如主文。
中    華    民    國   100    年    6     月    30    日
                  民事第二庭    法  官  陳杰正
以上正本係照原本作成。
如對本判決上訴，須於判決送達後20日內向本院提出上訴狀。如
委任律師提起上訴者，應一併繳納上訴審裁判費。
中    華    民    國   100    年    6     月    30    日
                                書記官  王怡屏